臺灣臺北地方法院民事判決　　　　　　　96年度訴字第5418號
原　　　告　丙○○
　　　　　　　　　　　　之4
訴訟代理人　侯水深律師
　　　　　　張沐芝律師
被　　　告　甲○○
　　　　　　乙○○
上列當事人間請求拆屋還地等事件，本院於民國96年12月19日言
詞辯論終結，判決如下：
    主  文
被告乙○○應自坐落於台北縣烏來鄉○○○段478地號土地上，
如附圖所示478-A001、面積129.86平方公尺之建物騰空遷出，並
不得為妨害拆除如附圖所示之溫泉管線之行為。
被告甲○○應將坐落於台北縣烏來鄉○○○段478地號土地上，
如附圖所示478-A001、面積129.86平方公尺之建物及如附圖所示
之溫泉管線拆除，將占用之土地騰空返還原告。並自民國九十六
年七月十二日起至返還土地之日止，按月給付原告新台幣捌拾參
元。
被告甲○○應給付原告新台幣肆仟玖佰肆拾陸元，及自民國九十
六年七月十九日起至清償日止，按年息百分之五計算之利息。
原告其餘之訴駁回。
訴訟費用由被告負擔。
本判決原告勝訴部分，於原告以新台幣貳拾壹萬元供擔保後，得
假執行。
原告其餘假執行之聲請駁回
    事實及理由
甲、程序方面：
一、本件被告乙○○經合法通知，未於最後言詞辯論期日到場，
    核無民事訴訟法第386條所列各款情形，爰依原告之聲請，
    由其一造辯論而為判決。
二、本件原告原起訴請求：（一）被告應將坐落於台北縣烏來鄉
    ○○○段478地號土地上之建築物、道路、階梯、花園造景
    （包括路燈）等地上物（以實際測量為準）拆除，並將上開
    占用之土地返還原告；（二）被告應按實際占用之面積（以
    實際測量為準），依每年按土地申報總價10％計算，給付自
    起訴日往前推算最近5年之金額，並自起訴狀繕本送達翌日
    起至清償日止，按年息5％計算之利息；且自起訴日起至返
    還土地日止，依每年按土地申報總價10％計算之金額。嗣訴
    訟中，經本院履勘現場並囑託新店地政事務所測量製作複丈
    成果圖後，變更為請求：（一）被告乙○○應自坐落於台北
    縣烏來鄉○○○段478地號土地上，如附圖所示478-A001、
    面積129.86平方公尺之建物騰空遷出，並不得為妨害拆除如
    附圖所示之溫泉管線之行為；（二）被告甲○○應將坐落於
    台北縣烏來鄉○○○段478地號土地上，如附圖所示478-A00
    1、面積129.86平方公尺之建物、如附圖所示之溫泉管線拆
    除，並將占用之前開土地騰空返還原告；（三）被告甲○○
    應給付原告新台幣（下同）4,999元，及自起訴狀繕本送達
    翌日起至清償日止，按年息5％計算之利息；暨自96年7月12
    日起至返還土地之日止，按月給付原告83元。核屬減縮應受
    判決事項之聲明，依民事訴訟法第255條第1項第3款規定，
    應予准許。
乙、實體方面：
一、原告主張：坐落於台北縣烏來鄉○○○段478地號土地（重
    測前之地號為烏來鄉○○段688地號，下稱系爭土地）為伊
    所有，因系爭土地為原住民保留地，伊於94年8月2日取得系
    爭土地所有權前，已實際使用上開土地，且於88年12月24日
    登記為地上權人。詎被告甲○○未經伊同意，自80餘年間起
    於系爭土地上興建如附圖所示478-A001、面積129.86平方公
    尺之系爭建物（未辦保存登記）及如附圖所示之溫泉管線（
    下稱系爭溫泉管線），以供其配偶即被告乙○○經營「烏來
    民宿藝術村－拉結之都」使用。按被告無權占有系爭土地，
    致伊權益受有損害，爰依民法第767條、第184條第1項之規
    定，請求被告乙○○應自系爭建物遷出，並不得為妨害拆除
    如附圖所示溫泉管線之行為，被告甲○○應拆除系爭建物及
    如附圖所示溫泉管線，並將所占用之系爭土地返還予伊。又
    被告甲○○無權占有系爭土地，自受有相當於租金之利益，
    且無法律上原因，爰依民法第179條之規定，請求被告甲○○給付伊自本件起訴前最近5年之不當得利共計新台幣（下
    同）4,999元，暨請求自96年7月12日起至返還系爭土地之日
    止，按月給付伊83元等語。並聲明：（一）被告乙○○應自
    系爭建物騰空遷出，並不得為妨害拆除如附圖所示之溫泉管
    線之行為；（二）被告甲○○應將系爭建物及如附圖所示之
    溫泉管線拆除，並將占用之系爭土地騰空返還伊；（三）被
    告甲○○應給付伊4,999元，及自起訴狀繕本送達翌日起至
    清償日止，按年息5％計算之利息；暨自96年7月12日起至返
    還系爭土地日止，按月給付伊83元；（四）願供擔保，請准
    宣告假執行。
二、被告則以：就伊等占用系爭土地糾紛一事，原告起先向烏來
    鄉公所調解委員會申請調解，因伊等並非蓄意越界建築，雙
    方於89年4月14日達成和解，由伊等補償原告8萬元，原告當
    日撤回聲請。嗣伊等積極為解決此事紛爭，一再向烏來鄉公
    所調解委員會申請調解，然因故均未能達成和解，最後1次
    於94年5月間，以92年12月16日之協調會申請調解條件為基
    礎，由原告及其配偶丁○○與甲○○及其父親周萬吉達共4
    人，於原告之木屋進行協商，雙方達成下列結論：（一）非
    蓄意越界建築面積初估約169平方公尺之土地，同意由烏來
    鄉○○○段0000-000地號周萬吉所屬土地按照越界形狀割出
    ，提供原告使用；（二）0000-000地號土地分割出之約169
    平方公尺土地上設施由原告使用，原階梯由伊等自行覓地重
    新架設；（三）自0000-000地號土地水溝排出之水勿流入原
    告土地；（四）有關土地分割事宜俟法規鬆綁後由原告安排
    時間，伊等必配合備妥相關資料辦理土地分割及變更事宜（
    依台北縣政府88年8月17日八八北府地測字第306628號函規
    定，林地分割不得小於0.1公頃）。今原告不依上開協議辦
    理，竟起訴請求伊等拆屋還地，自無理由等語，資為抗辯。
    並聲明：原告之訴駁回。
三、兩造不爭執之事實：
（一）原告於88年12月24日登記為系爭土地之地上權人，94年8
      月2日登記為所有權人（見卷第5-8頁之土地登記謄本及異
      動索引資料）。
（二）被告甲○○未經原告同意，於系爭土地上興建系爭建物（
      未辦保存登記）、埋設溫泉管線、開闢道路、階梯、花園
      造景等，並由其配偶即被告乙○○經營「烏來民宿藝術村
      -拉結之都」（見卷第9頁之營業登記資料公示查詢、第26
      -45頁之現場拍攝照片、第46-47頁之本院勘驗測量筆錄）
      。
（三）被告曾就無權占有系爭土地，於89年5月起陸續給予原告
      之配偶丁○○計現金5萬元及面額3萬元支票1紙作為賠償
      （見卷第114頁）。
四、兩造之爭點及論述：
    原告主張系爭建物、溫泉管線無權占有系爭土地，爰依民法
    第767條、第184條第1項規定，請求被告乙○○自系爭建物
    遷出及不得妨害拆除系爭溫泉管線之行為，被告甲○○拆除
    系爭建物、溫泉管線，並將所占有之系爭土地返還原告；另
    依民法第179條規定，請求被告甲○○給付相當於租金之不
    當得利等語，為被告所否認，並以前揭情詞置辯。是兩造所
    爭執之處，應在於：被告是否無權占有系爭土地？原告請求
    被告遷出、拆屋（含溫泉管線）還地，是否有理？原告請求
    被告甲○○給付相當於租金之不當得利，是否有理？以下分
    述之：
（一）被告是否無權占有系爭土地？原告請求被告遷出、拆屋（
      含溫泉管線）還地，是否有理？
      按當事人主張有利於己之事實者，就其事實有舉證之責任
      ，民事訴訟法第277條前段定有明文。又以無權占有為原
      因，請求返還土地者，占有人對土地所有權存在之事實無
      爭執，而僅以非無權占有為抗辯者，土地所有權人對其土
      地被無權占有之事實無舉證責任，占有人自應就其取得占
      有係有正當權源之事實證明之。查本件被告甲○○於系爭
      土地上興建系爭建物（未辦保存登記）、溫泉管線，供其
      配偶即被告乙○○經營「烏來民宿藝術村-拉結之都」等
      情，為兩造所不爭之事實，則被告抗辯系爭建物、溫泉管
      線係有權占有系爭土地，既為原告所否認，自應由被告就
      所辯有權占有之事實負舉證之責。經查：被告辯稱就其等
      無權占有原告系爭土地一事，雙方曾於89年4月14日達成
      和解，其等補償原告8萬元乙節，固據提出原告配偶丁○○簽具領取現金計5萬元及面額3萬元支票1紙之收據為證
      。惟原告主張被告交付其配偶丁○○上開現金及支票，係
      作為賠償被告89年5月以前無權占有系爭土地致原告所受
      之損害，並非雙方達成和解同意被告占有系爭土地等語，
      核與證人丁○○證述情節相符（見卷第124-125頁），亦
      為被告所不爭執（見卷第125頁），堪信為真。準此，自
      難以被告曾交付原告配偶丁○○上開現金及支票，即認被
      告已取得占有系爭土地之正當權源。被告另辯稱於94年5
      月間，原告及其配偶丁○○與被告甲○○及其父親周萬吉
      達共4人，於原告之木屋進行協商，就系爭土地達成以交
      換地之方式和解云云，亦為原告所否認，被告就其所辯無
      法舉證以實其說，且果雙方有達成如此重要協議，衡諸常
      情，豈有不簽立書面以免日後發生爭議之理？被告此部分
      所辯，尚難採信，亦無法證明其等已取得占有系爭土地之
      正當權源。此外被告復無法舉他證足以證明其等有占有系
      爭土地之正當權源，揆諸首揭說明，自應認原告主張被告
      無權占有系爭土地，為屬可採。從而，原告依民法第767
      條、第184條第1項規定，請求被告被告乙○○自系爭建物
      遷出，並不得為妨害拆除系爭溫泉管線之行為；被告甲○○應將系爭建物、溫泉管線拆除，將占用之系爭土地騰空
      返還原告，即屬有理。
（二）原告請求被告甲○○給付相當於租金之不當得利，是否有
      理？
   1、按無法律上原因而受利益，致他人受損害者，應返還其利
　　　益民法第179條前段定有明文。又無權占有他人土地，可
      能獲得相當於租金之利益，為社會通常之觀念（最高法院
      61年台上字第1695號判例參照）。查原告主張系爭土地為
      原住民保留地，其於94年8月2日取得系爭土地所有權前，
      已實際使用上開土地，且於88年12月24日登記為地上權人
      等情，業據其提出土地登記謄本及異動索引資料為證，並
      為被告所不爭執，堪信為真。準此，被告於88年12月24日
      起無權占有系爭土地，受有占有使用系爭土地之利益，致
      原告受有無法使用系爭土地之損害，為屬不當得利，揆諸
      首揭說明，原告請求被告給付相當於租金之不當得利，即
      屬有據。
   2、次按城市地方租用房屋之租金，以不超過土地及建物申報
      總價額年息百分之10為限，土地法第97條第1項定有明文
      。該條項所稱「土地申報總價」，依土地法施行細則第25
      條規定，係指「法定地價」。又所謂法定地價，依土地法
      第148條規定，係指土地所有人依該法所申報之地價，而
      在平均地權條例施行區域，係指土地所有人於地政機關舉
      辦規定地價或重新規定地價時之公告期間內申報之地價；
      未於該期間內申報者，以公告地價之80％為其申報之地價
      ；公有土地，以各該宗土地之公告地價為申報地價，平均
      地權條例第16條及其施行細則第21條規定甚明。本院審酌
      系爭土地坐落於路旁，交通便捷，生活機能尚佳，且被告
      用以經營「烏來民宿藝術村-拉結之都」之生意，依其利
      用價值及經濟效用衡量被告使用所能獲得利益等情，認原
      告主張被告所受利益以按系爭土地申報地價年息10％計算
      不當得利，應屬適當。查系爭土地重測前之地號為烏來鄉
      ○○段688地號，在原告94年8月2日登記取得所有權之前
      為公有土地，有系爭土地登記謄本及土地異動索引在卷可
      按（卷第5-7頁），依上說明，系爭土地於94年8月2日前
      即應以公告地價為其申報地價，參以系爭土地91年至92年
      之公告地價為每平方公尺110元，有新店地政事務所網路
      公告資料附卷可參，則原告於此範圍之內，主張91年至92
      年按每平方公尺77元為計算基準，為屬可採。又系爭土地
      於93年1月申報地價為每平方公尺76元，96年1月申報地價
      為77元，有原告提出之土地登記謄本可稽，依被告甲○○
      占有系爭土地之面積129.86平方公尺計算，原告得請求被
      告甲○○給付自本件起訴前5年之不當得利計4,946元，並
      自96年7月12日起至返還系爭土地之日止，按月應給付之
      不當得利83元（計算式詳見附表）。
五、綜上所述，原告依民法第767條、第184條第1項及第179條規
    定，請求被告被告乙○○自系爭建物遷出，並不得為妨害拆
    除系爭溫泉管線之行為；被告甲○○應將系爭建物、溫泉管
    線拆除，將占用之系爭土地騰空返還原告，並自96年7月12
    日起至返還土地之日止，按月給付83元；被告甲○○應給付
    4,946元，及自起訴狀繕本送達被告之翌日即96年7月19日起
    至清償日止，按年息5％計算之利息，為有理由，應予准許
    。逾此之請求，為無理由，應予駁回。
六、假執行之宣告：
    原告陳明願供擔保聲請宣告假執行，關於其勝訴部分，核無
    不合，爰酌定相當之擔保金額，予以准許；至其敗訴部分，
    假執行之聲請失所附麗，應予駁回。
七、本件為判決基礎之事證已明，兩造所為之其他主張、陳述並
    所提之證據，經審酌後，認均與本件之結論無礙，不再一一
    論述，併予敘明。
八、據上論結，本件原告之訴為一部有理由，一部無理由，依民
    事訴訟法第79條、第390條第2項，判決如主文。
中　　華　　民　　國　　96　　年　　12　　月　　31　　日
                      民事第六庭    法　官　曾部倫
以上正本係照原本作成
如對本判決上訴，須於判決送達後20日內向本院提出上訴狀
中　　華　　民　　國　　96　　年　　12　　月　　31　　日
                                    書記官  謝梅琴
